【裁判字號】    87,重訴,180
【裁判日期】    890210
【裁判案由】    損害賠償
【裁判全文】
臺灣高雄地方法院民事判決  八十七年度重訴字第一八○號
    原      告  癸○○
    訴訟代理人  戊○○ 律師
                謝旻吟 律師
    被      告  丁○○
                己○○
                庚○○
    右三人共同
    訴訟代理人  張賡堯  律師
                張嘉尹  律師
                陳鄭仁愛      .
    被      告  乙○○      住台北市松山區○○○路○段二五一巷三二弄一五號
                              .
    訴訟代理人  壬○○      住.
                盧美惠
    被      告  甲○○      住.
    訴訟代理人  李萬得 律師
    被      告  辛○○      住.
    訴訟代理人  丙○○      住.
右當事人間損害賠償事件，本院判決如左：
    主    文
原告之訴及假執行之聲請均駁回。
訴訟費用由原告負擔。
    事    實
甲、原告方面：
一、聲明：
（一）先位聲明部分：
(1)被告等六人應連帶給付原告新台幣（以下同）六百七十九萬九千零三十二元及自本
  起訴狀送達翌日起至清償日止，按年息百分之五計算之利息。
(2)對於前項之請求，原告願供擔保請准予宣告假執行。
（二）備位訴之聲明
(1)被告辛○○應返還六百七十九萬九千零三十二元予被告己○○，及自本起訴狀送達
  翌日起至清償日止，按年息百分之五計算之利息，並由原告代為受領
(2)對於前項之請求原告願供擔保請准予宣告假執行。
二、陳述：
（一）按被告丁○○係被告己○○、庚○○之父，被告丁○○、己○○於七十七年一
      月間，向原告借款一千零五十萬元，並提供被告己○○所有如附表二之不動產
      設定抵押權登記以為擔保（第一順位），屆期被告丁○○、己○○及庚○○等
      未清償債務，原告乃於七十八年八月間聲請台灣高雄地方法院強制執行。詎被
      告己○○、丁○○、庚○○竟於七十八年七月十四日就本件附表一、二所示不
      動產設定本金最高限額三千五百萬元之抵押權予被告乙○○（就附表一之不動
      產設定第一順位抵押權，就附表二之抵押權設定第二順位），被告乙○○再將
      其部分之抵押權（即一千五百萬元）及抵押債權讓與被告甲○○，被告甲○○
      再轉讓予被告辛○○。事後被告丁○○父子三人無法清償其向原告之借款一千
      零五十萬元，又於七十九年一月間，就該借款所生之利息、違約金債權一千八
      百三十四萬八千元，再提供如附表二之不動產（嗣該利息、違約金債權原本業
      經台灣高等法院高雄分院減縮為四百六十九萬五千五百八十三元確定），為原
      告設定第三順位之抵押權。嗣被告丁○○父子無法清償債務，附表二之不動產
      遭聲請鈞院查封拍賣（本院八十年執字第九三一八號），最後由原告以三千六
      百七十萬元拍定，其中第一順位抵押債權全部受償，第二順位之抵押債權則受
      配六百七十九萬九千零三十二元，原告第三順位之抵押債權完全無法受償。查
      被告乙○○、甲○○、辛○○與被告丁○○父子三人並無任何債之關係，其等
      竟基於通謀虛偽意思表示，就附表一、二之不動產設定抵押權，欲共同侵害原
      告之債權，被告等人間之行為自屬共同侵權行為。而被告乙○○將一千五百萬
      元之債權及抵押權轉讓被告甲○○後，被告甲○○再轉讓予辛○○，致被告辛○○於本件附表二之不動產拍賣後，受分配六百七十九萬九千零三十二元，而
      該筆款項若經除去，則該筆款項應全數分配原告，故被告等六人間之共同侵權
      行為，致原告受有六百七十九萬九千零三十二元之損害，原告自得請求被告等
      六人連帶給付六百七十九萬九千零三十二元。茲將原告新債權（即附表二不動
      產所設定第三順位抵押權所擔保之債權）之總額計算如下：本件原告之新債權
      原本為四百五十七萬七千七百零四元，而該債權原本之利息及違約金應自八十
      一年九月三十日起至清償日止按年息百分之二十計算（台灣高等法院高雄分院
      八十一年度重上訴字第三十四號判決參照），而前揭債權之清償日應算至八十
      五年十一月四日止（辦理強制執行應行注意事項第十六項第二款第三款之規定
      ：拍賣或變賣所得價金，如有多數債權人於拍賣或變賣終結前聲明參與分配者
      ，除依法有優先受償者外，應按債權額之比例平均分配，並應迅即作成分配表
      分配予債權人執行標的物由債權人承受時，其承受價金之分配，亦同。執行名
      義所命給付利息或違約金，載明算至清償日者，應以拍賣或變賣之全部價金交
      付與法院之日，或債務人將將債權額現款提出於法院之日視為清償日。查本件
      拍定人係於八十五年十一月四日繳足價金，則前揭債權之清償日即應算至八十
      五年十一月四日），則原告之新債權總額應為四百五十七萬七千七百零四元
      加上四百五十七萬七千七百零四元自八十一年九月三十日起至八十五年十一月
      四日止之利息及違約金。四百五十七萬七千七百零四元其每年之利息及違約金
      合計為九十一萬五千五百四十點八元（0000000×0.2=915540.8），四百五十
      七萬七千七百零四元每天之利息及違約金合計二千五百零八元（915540.8÷
      365 ＝2508），前揭債權原本之利息及違約金應自八十一年九月三十日起至清
      償日（即八十五年十一月四日）止，共計一四九五天（365×4＋35=1495），
      則其利息及違約金合計為三百七十四萬九千九百五十五元（2508×
      1495=0000000.78四捨五入），故新債權原本、利息及違約金合計為八百三十
      二萬七千六百五十九元，已超過被告辛○○受分配之金額。
（二）被告等六人應連帶賠償原告六百七十九萬九千零三十二元，按被告等間所為之
      陳述有諸多不符及瑕疵之處，足證伊等間並無債權債務存在，茲分述如下：
    (1)被告丁○○、庚○○、己○○（下稱被告丁○○等三人）與被告乙○○間之陳
      述有諸多不符之處，茲就借貸金額言之：
    被告乙○○部分：
      於七十九年一月十九日向鈞院聲請拍賣時，其於聲請狀內載明，借款為一千二
      百二十五萬二千三百元；其於八十八年四月十六日之辯護狀則稱七十八年七月
      五日貸五百萬元予丁○○等人，並於七十八年七月十五日貸款五百萬元予丁○○等人，依其所辯，被告丁○○等人係向伊借一千萬元云云，而非一千二百二
      十五萬二千三百元。
    就被告丁○○等三人部分：
      其於八十年五月三十一日無息借款具結證明書及八十年十月十九日之說明書，
      稱其實際借貸金額為三千五百萬元云云；其於鈞院地檢署八十八年三月九日之
      答辯狀辯稱，伊等實際自被告乙○○借得之款項約為一千二百餘萬元云云；丁○○於鈞院刑事庭則辯稱：「問：後來你又將抵押權三千五百萬元設定給乙○○。答：是乙○○我向他借到了一千萬元，．．．其中有一位張向我借五百萬
      元，我自己領了五百萬元，實際上只借款一千萬元云云。」，而訴外人陳鄭仁
      愛則稱伊實際上只拿到五百萬元云云（詳高雄地院審判筆錄影本）。
    被告乙○○先則稱伊借貸予被告丁○○等三人之款項係為一千二百二十五萬二
      千三百元，其後於地檢署則稱伊借貸予被告丁○○等三人之款項係為一千萬元
      ，前後所述其借貸金額已相差二百二十五萬二千三百元，被告乙○○對於伊貸
      予被告丁○○等三人之金額究為多少，前後相差如此之大，足證被告乙○○與
      被告丁○○等三人間應無實際之借貸關係，否則焉有上述之情形。
    被告丁○○等三人其於八十年五月三十一日，稱其實際借貸金額為三千五百萬
      元云云，另於鈞院地檢署八十八年三月九日之答辯(1)狀辯稱伊等實際自被告乙○○借得之款項約為一千二百餘萬元云云；及丁○○於鈞院刑事庭則稱伊向被
      告乙○○借一千萬元，伊等實際拿到五百萬元，另五百萬元則由被告公司之張
      姓員，工向伊等借去週轉云云。被告丁○○等三人前後所述不一，並且有三種
      不同之說詞，甚至出具予松山稽徵所之說明書，比被告乙○○所陳述之債權尚
      且多出二千餘萬元，而被告丁○○等三人其於地檢署所陳述之借貸金額又比伊
      等於鈞院刑事庭所陳述之借貸金額多出二百餘萬元，甚至被告丁○○等三人於
      刑事庭更陳稱伊等所借之一千萬元，伊等只拿到五百萬元云云（原告否認之）
      ，另五百萬元借予被告乙○○之張姓員工云云。據前所述，被告丁○○等三人
      就其實際借貸金額先稱係借三千五百萬元，後再稱係借一千二百餘萬元，後再
      稱係借一千萬元但只拿到五百萬元，其借貸之金額前後之差距實屬巨大，且對
      於伊出具予松山稽徵所之說明書其借貸之金額，甚至尚比債權人即被告乙○○
      所述多出二千五百萬元，實不可思議，而由上情亦足證明證被告乙○○與被告
      丁○○等三人間應無實際之借貸關係，否則焉有上述之情形？
    被告丁○○等三人其於八十年五月三十一日稱其實際借貸金額為三千五百萬元
      云云，查被告丁○○等三人其於八十年五月三十一日出具於松山稽徵所之說明
      書時，被告乙○○之抵押權及抵押債權係於七十九年三月八日既已轉讓被告甲○○，而被告乙○○係轉讓一千五百萬元之抵押債權及抵押權予被告甲○○，
      若依被告乙○○所稱，伊係借貸一千萬元予被告丁○○等人（此應為被告丁○○等三人所明知），但被告丁○○等三人何以再出具於松山稽徵所之說明書上
      陳稱實際借貸金額為三千五百萬元，此無非欲阻礙原告債權之行使。又丁○○
      於鈞院刑事庭則稱伊向被告乙○○借一千萬元，伊等實際拿到五百萬元，另五
      百萬元則由被告乙○○公司之張姓員工向伊等借去週轉云云。被告丁○○所為
      之陳述實與經驗法則有違，按被告丁○○等三人當時已急須資金週轉，故伊等
      實不可能在於伊需款恐急之情形下，將所借一千萬元中之五百萬元借貸於被告
      乙○○之張姓員工（原告否認之，此為有利於被告之主張，自應由被告負舉證
      之責任）？蓋伊等向原告所借之款項須支付龐大之利息及違約金，而伊貸予
      張姓男子卻未談論利息即借貸予張姓男子，於經驗法則言之自屬不可能。再者
      ，依訴外人陳鄭仁愛於鈞院刑事庭曾陳稱被告乙○○之張姓員工向伊所借之五
      百萬元尚未向伊等清償云云，即未清償亦未見被告丁○○等人向張姓男子催討
      ，實與常情有違，而被告丁○○等三人聲稱被告乙○○之張姓員工，尚未將五
      百萬元返還給伊，但依被告乙○○之所稱，該張姓員工曾清償二百五十萬元，
      則被告丁○○等三人與被告乙○○所為之陳述即有不符，則被告丁○○等三人
      稱伊等有將所借一千萬元中之五百萬元借貸於被告乙○○之張姓員工云云，實
      不足採信，否則焉有張姓員工有無清償借款竟會不知。再者，張姓員工若有向
      伊借五百萬元，則被告丁○○等三人應可提出借據等資料，但本件卻未見被告
      丁○○等三人提出任何證物以資證明，由上述事實足證明被告乙○○與被告丁○○等三人間應無實際之借貸關係，否則焉有上述之情形。又張姓員工若須款
      項使用，伊當必會向其老闆即被告乙○○為借貸方是，而不會向被告丁○○等
      三人。
    (2)就返還款項部分，伊等所述亦有不一之情：
    就乙○○部分：
      被告丁○○等三人應係向伊等借貸一千萬元，於七十九年二月九日清償一百萬
      元，七十九年三月八日分別清償十七萬元及六百九十三萬元，另案外人張克勤
      亦，清償二百五十萬元云云，合計共清償一千零六十萬元云云（詳被告乙○○
      辯護狀影本）。
    就訴外人陳鄭仁愛與被告甲○○部分：
      甲○○於八十八年三月九日在地檢署陳稱：「我拿一千多萬元給乙○○及丁○○夫妻，但究竟拿給誰我忘記，是拿現金或支票我已忘記。」云云（詳高雄地
      檢署偵訊筆錄影本）。訴外人陳鄭仁愛於八十八年五月五日在鈞院刑事庭陳稱
      ：「我向甲○○借錢，直接向乙○○清償，所以把抵押權直接移轉給甲○○。
      」云云（詳高雄地院刑事庭訊問筆錄影本），及稱：「我是向甲○○借一千二
      百多萬元的錢還給乙○○才將抵押權轉讓給甲○○。」云云（詳高雄地院刑事
      庭訊問筆錄影本），及稱：「（問：甲○○是向辛○○借錢否？為何將抵押權
      讓與他？）這要問他本人才知道。」（詳高雄地院刑事庭訊問筆錄影本）。據
      前所述，依被告乙○○之所述，被告丁○○與甲○○返還予被告乙○○之款項
      係一千二百餘萬元云云，惟依被告乙○○之所稱，被告丁○○等三人係還伊八
      百一十萬元，兩者所言相差四百餘萬元，由此實足證明伊等間實無債權債務之
      存在，否則焉有對於返還款項之金額竟會相差四百餘萬元，又陳鄭仁愛稱被告
      甲○○是否向辛○○借錢否，伊竟答稱要問甲○○本人云云，須知甲○○及辛○○二人皆為被告丁○○等三人所找，而依被告甲○○及被告辛○○之所述，
      伊等二人原不認識，則甲○○究有無向辛○○借貸，陳鄭仁愛等人應知之甚詳
      ，惟伊卻稱要問甲○○本人云云，實與經驗法則有違，除非被告等人間無債權
      債務存在。
    就被告辛○○部分：
      其稱伊交付二千一百一十萬元給被告甲○○云云，但依被告甲○○之所稱，伊
      係借貸一千二百餘萬元予被告丁○○等三人，查被告甲○○之債權係於七十九
      年三月八日由被告乙○○轉讓給伊，而被告甲○○則於八十年十月二十九日將
      其債權轉讓予被告辛○○，則被告甲○○將其債權轉讓予被告辛○○其期間僅
      一年七個月，又依被告甲○○所稱，其利息約為一分多（詳高雄地檢署八十八
      年三月九日之偵訊筆錄），則依此計算甲○○轉讓債權予被告辛○○時之利息
      ，至多僅為四百餘萬元（若以月息二分計算），故被告甲○○之本金及利息合
      計之總金額不過為一千六百餘萬元。據前所述。就其返還借款金額言之，被告
      甲○○與被告辛○○所述，二者相差五百餘萬元之巨，實不可思議，而由上事
      實，已足證明被告丁○○等三人與其他被告間實無任何債權債務關係。
    (3)就被告乙○○將債權轉讓被告甲○○及被告甲○○再將債權轉讓被告辛○○
      時，其轉讓之債權皆非正確，而被告丁○○等三人皆未異議言之，實與經驗法
      則有違，按：
    依被告乙○○所言，伊係貸於被告丁○○等三人一千萬元（原告否認之），而
      被告甲○○則貸予被告丁○○等三人一千二百餘萬元以清償被告乙○○之債務
      （含本息），則被告乙○○轉讓予被告甲○○之本金債權應為一千萬元無疑。
    依被告辛○○八十八年三月十八日之答辯狀所稱：「承讓時係依據甲○○主張
      第二順位債權本金新台幣一千五百萬元，第四順位實際債權本金一八0萬元，
      兩項本金合計二千一百十萬元。」云云
    據前所述，被告乙○○之本金債權依其所述，應僅為一千萬元（原告否認之）
      ，而其本息業經被告甲○○持一千二百萬元清償完畢（原告否認之），則被告
      甲○○受讓被告乙○○之本金債權應為一千萬元，則被告甲○○轉讓其本金債
      權予被告辛○○時，其本金債權亦應僅為一千萬元方為正確，但依被告辛○○
      所述，被告甲○○轉讓本金債權時，係以本金債權一千五百萬元轉讓（被告丁○○等三人之本金債務已比原本債務多出五百萬元，若再扣除未取得之五百萬
      元，實已超過出一千萬元），而被告辛○○即以本金債權一千五百萬元對鈞院
      八十年度執字九三一八號強制執行事件參與分配，對此被告丁○○等三人從未
      提出任何之異議及提出任何之訴訟，實與常情有違。再依訴外人陳鄭仁愛所述
      ，被告甲○○替伊清償債務時，及被告辛○○替伊等清償債務時，其本息皆已
      清償完畢，惟被告辛○○於前揭強制事件中，其利息係從七十八年七月十二日
      起算，其利息總額為一千八百五十九萬六千七百十二元。今被告辛○○若要以
      此計算利息起算日時，則其本金債權應為一千萬元方是，惟被告辛○○係以本
      今一千五百萬元參與分配，當中已多出五百萬元，但被告丁○○等三人對此亦
      從未異議及提起任何之訴訟，此亦與常情有違，而由此亦足證明被告丁○○等
      三人與其他被告間實無任何之債權債務關係。
    (4)就資金來源證明及清償原告債務方面言之：
    就被告乙○○所提出之帳冊方面，伊提出在銀行之進出情形欲證明伊有借貸款
      項予被告丁○○等三人，但由伊等提出之帳冊，亦無法看出被告乙○○有將一
      千萬元交付被告丁○○等三人之情。
    就被告甲○○部分，其不僅無法提出任何之資料以證明伊確有借貸一千二百萬
      元予被告丁○○等三人，甚至於鈞院審理時答稱係乙○○向伊借錢才將抵押權
      設定給伊云云，事後方改稱係伊替被告丁○○等三人清償債務云云，前後所為
      之陳述不一，甚至係何人向伊借貸尚會答辯錯誤，由此實可證明被告丁○○等
      三人與其他被告間實無任何之債權債務存在。又一千二百餘萬元並非一筆小數
      目，故被告甲○○若真有貸予被告丁○○等三人，則伊要提出資金來源證明當
      非難事，蓋該筆款項應係從銀行提出，或以支票給付方是，但被告甲○○自始
      至終卻皆無法提出任何證明文件，由此足證被告等間跟本就無債權債務存在。
（三）查依民法第八百七十條規定，抵押權不得由債權分離而為讓與，或為其他債權
      之擔保，惟有債權讓與時，抵押權始隨同移轉於受讓人，此為民法第二百九十
      五條第一項所明定，學理上稱為抵押權處分之附屬性，因此茍無債權讓與之事
      實，第三人不可能專依登記之事項，信賴其公信力，單獨受讓該抵押權。至若
      有關債權讓與之效力，則依民法第二百九十九條第一項之規定，債務人於受通
      知時所得對抗讓與人之事由，皆得以之對抗受讓人，讓與人對於債務人之債權
      如果不存在或已消滅，受讓人對於債務人亦無債權可資主張，是與不動產登記
      之絕對效力無關（七十四年院台一字第01680號函）。今縱鈞院認被告辛○○
      與被告丁○○等三人間並無共同虛偽設定抵押權，而係善意第三人，但因被告
      乙○○及被告甲○○與被丁○○等三人間並無任何之債權債務關係，則被告辛○○之債權因係受讓自甲○○，而甲○○則係受讓自乙○○，故被告辛○○依
      前揭之函示意旨，其對被告丁○○等三人自亦無債權存在，而被告辛○○因伊
      對被告丁○○等三人並無債權存在，惟被告辛○○卻仍於鈞院八十年度執字九
      三一八號強制執行事件中受分配六百七十九萬九千零三十二元（被告自承業已
      領取一百八十餘萬元），其所分配之款項自屬不當得利，前揭分配款自應返還
      予被告己○○，又原告因係鈞院八十年度執字九三一八號強制執行事件之債權
      人（抵押權為第三順位，債務人為己○○），被告己○○又怠於對被告辛○○
      行使不當得利請求權，則原告自得代位被告己○○向被告辛○○行使不當得利
      請求權，並由原告代為受領。綜上所述，被告等人間應連帶給付原告六百七十
      九萬九千零三十二元，縱鈞院認原告先位之訴無理時，亦請准賜判備位訴之聲
      明。
三、證據：提出土地登記謄本二份、建物登記謄本一份、協議書一份、本院八十年度
    執字第九三一八號強制執行金額計算書分配表一份、高雄高分院八十一年重上字
    第三十四號民事判決及更正裁定各一份、被告乙○○在偵查中答辯狀一份、被告
    丁○○、己○○、庚○○三人在偵查中答辯狀一份、被告辛○○在偵查中答辯狀
    一份、刑事審判筆錄一份、偵查筆錄一份（以上皆為影本）、戶籍謄本五份為證
    ，並聲請本院向財政部台北國稅局松山稽徵所調取被告丁○○於八十年五月三十
    一日出拒於該局伊與被告乙○○間借貸之具結證明書，即於八十年十月十九日所
    出拒於該局之說明書暨與本件被告乙○○、甲○○、辛○○、丁○○等人間借貸
    之相關資料。
乙、被告丁○○、己○○、庚○○部分（下稱被告丁○○父子三人）：
一、聲明：原告之訴及假執行之聲請均駁回。
二、陳述：有關本件借款事宜均係由原告丁○○之妻陳鄭仁愛處理，當初是被告乙○○的一位張顧問介紹陳鄭仁愛認識乙○○，本來一開始打算向被告乙○○借款三
    千五百萬元，所以才設定最高限額三千五百萬元之抵押權，後來只借款一千二百
    多萬元，其中五百萬元被張顧問拿去，陳鄭仁愛大約拿到七百多萬元，張顧問拿
    去的部分也算在丁○○父子的頭上，後來乙○○不願借那麼多錢給丁○○父子，
    又催著要還錢，又有人介紹甲○○給陳鄭仁愛認識，甲○○還了一千二百多萬元
    給乙○○，但被告丁○○仍無力清償甲○○之債務，最後由國大代表丙○○出面
    將錢還給甲○○，抵押權則轉給辛○○，陳鄭仁愛曾與丙○○一起去找原告，要
    替被告丁○○還錢給原告以解決債務問題，但原告不要。當初介紹乙○○時是言
    明不要利息，但後來有無計息就記不清楚，至於甲○○部分則有付利息，關於松
    山稽徵所查稅及說明書一事陳鄭仁愛並不知情也記不清楚了。
三、證據：提出高雄高分院八十八年度上易字第一八七0號刑事判決影本一份為證。
丙、被告乙○○方面：
一、聲明：求為判決駁回原告之訴。
二、陳述：本件抵押借款乃是被告乙○○公司的一位張克勤顧問介紹丁○○來向被告
    借款，當時是由丁○○去辦理抵押權設定，不知為何設定三千五百萬元最高限額
    抵押權，被告原本即不打算借那麼多錢，後來只借了大約一千多萬元即不願再借
    ，故要求對方還錢，最後由丁○○及他太太陳鄭仁愛親自來還錢，被告即將他項
    權利證明書交還，被告借出此筆款項並無拿利息，丁○○連本金都還不足，陳某
    還錢之前被告有無聲請拍賣抵押物以及當初錢是如何交付給陳某，被告已記不清
    楚了，但被告資產雄厚，一千多萬元對被告是小數目。
三、證據：提出本院七十九年度拍字第一二七號民事裁定影本一份、華南商業銀行存
    款往來明細影本一份為證。
丁、被告甲○○方面：
一、聲明：
（一）原告之訴及假執行之聲請均駁回。
（二）被告如受不利判決時，願供擔保以代釋明，請准為免假執行之宣告。
二、陳述：
（一）原告之主張，多與事實不符，茲否認之。按第三人主張表意人與相對人通謀而
      為虛為意思表示者，該第三人應負舉證之責，最高法院四八年台上字第二九號
      、二七年上字第二六二二號著有判例。本件原告空言主張系爭第二順位抵押權
      係通謀之虛偽意思表示，顯有違上開判例。原告主張其第一順位抵押權所生之
      利息、違約金，與己○○等協議，設定第三順位抵押權云云。惟查，原告於分
      配表，第一順位抵押權，受有利息、違約金之分配，但因此所生利息、違約金
      之第三順位抵押權又要再受分配，豈非一債二償﹖第一順位本金及其所生之利
      息、違約金已受償，則第三順位抵押債權已不存在。原告第一順位抵押權所生
      之利息、違約金，另設定第三順位抵押權，顯有違民法第二０七條、第二０六
      條之規定。協議書利息已逾民法第二０五條之規定，不到二年利息、違約金，
      竟超過本金約一點八倍！且原告亦未證明其第一順位確有借貸之債權存在。被
      告之抵押權係第二順位，故不影響原告第一順位之權利，而第三順位既設定在
      第二順位之後，何能如起訴狀所謂：「被告等人欲損害原告之債權，竟基於不
      法所有之意圖，製造假債權」。
（二）本件被告甲○○與被告乙○○素不相識，是因被告丁○○父子三人向被告乙○○借款無法清償，丁○○始透過關係找到被告甲○○提供資金而承受乙○○對
      丁○○父子之抵押權及債權，被告甲○○大約拿了一千五百萬元交給丁○○父
      子三人中之一人，然後由他們自行轉交給乙○○，被告甲○○承受抵押權係連
      債權一起受讓，本來為乙○○設定之抵押權是三千五百萬元，後來丁○○父子
      好像沒有向李某借那麼多錢，所以將抵押權權利價值變更為一千五百萬元再轉
      讓給被告甲○○，後因丁○○父子無法還錢，被告甲○○聲請拍賣抵押物，此
      時丙○○（及被告辛○○之訴訟代理人）出面要買下系爭不動產，孫某原本要
      替丁○○父子還清對原告所欠之抵押債務，但原告出價太高，孫某付不起，僅
      還清被告甲○○部分之債務，當時孫某是用二千多萬元承接呂某之抵押權及債
      權，孫某本想繼承呂某之地位繼續拍賣，但法院不同意，後來被告甲○○撤回
      拍賣之聲請，由孫某另行向法院聲請拍賣，當初呂某向法院聲請拍賣時，原告
      丁○○附尚主張地上物有租約來阻撓拍賣，足見抵押權確係實在，否則陳氏父
      子無須如此做。
（三）查被告甲○○約於八十年八月間受償，因已受償，故有關資料未予保存，現年
      事已高，記憶力衰退，故多年前即將所經營事業交其弟經營，自商場退休，此
      借款情事距今約八年前，被告記憶早已模糊，此為人老化之正常現象，原告必
      欲強人所難精確說出付款詳情，顯違常理，此請傳訊原告本人，問其當初借款
      給丁○○時之付款詳情，是否能說出緣由，蓋原告非但較年輕且尚未受償，必
      保留付款資料，若尚未能到初，何能強已受強且年老又未保留資料之被告甲○○言明？被告甲○○一希冀得開支票給丁○○，由丁○○提兌後，與乙○○會
      算乙○○債權金額後（包括利息，經查項松山國稅局申報無利息，顯在為免被
      課利息所得稅之故，此由系爭抵押權設定契約書均有約定利息、遲延利息、違
      約金即明），代轉付款給乙○○以承受李厚之抵押債權及抵押權，惟此票根已
      找不到。被告甲○○承受乙○○之抵押權若屬虛偽，則於被告甲○○聲請鈞院
      以七十九年拍字第五八二號裁定准許拍賣抵押物後，繼聲請鈞院民事執行處以
      八十年執字第七一七號對系爭抵押物強制執行時，債務人丁○○等不但迄無異
      議，且何必另找金主辛○○承受系爭抵押權（辛○○交付被告甲○○之支票業
      經辛○○呈案可證），足見抵押權非假。
三、證據：聲請調閱本院七十九年度拍字第一二七號、五八二號、七一七號民事執行
    卷宗、及本院八十年重訴字第二一六號民事卷宗（即高雄高分院八十一年重上字
    第三四號卷）。
戊、被告辛○○方面：
    被告辛○○未於最後言詞辯論期日到場，惟據其先前到庭陳述及提出準備書狀聲
    明陳述如下：
一、聲明：求為判決駁回原告之訴。
二、陳述：被告乃是信賴登記之善意第三人，原告若主張被告有侵權行為應負舉證責
    任。被告辛○○因信賴登記而交付代價受讓被告甲○○第二順位之抵押權（如附
    表一所示之不動產為第一順位抵押權），其付款方式係以支票一次付清，此由合
    作金庫高雄之故調出辛○○交付甲○○第二順位一千五百萬元、第四順位一百八
    十萬本利合計二簽一百一十萬支票影印本及甲○○存入該庫帳戶第
    0000000000000號傳票照片可證。
三、證據：提出支票照片影本一紙、存款傳票照片影本二紙為證。
己、本院依被告聲請調閱本院七十九年度拍字第一二七號、五八二號、七一七號民事
    執行卷宗；及依原告聲請向財政部台北國稅局松山稽徵所調取被告丁○○於八十
    年五月三十一日出拒於該所伊與被告乙○○間借貸之具結證明書，及於八十年十
    月十九日所出具於該局之說明書暨與本件被告乙○○、甲○○、辛○○、丁○○
    等人間借貸之相關資料；並依職權調閱本院八十八年度自字第一八０號（即高雄
    高分院八十八年度上易字第一八七０號）刑事卷宗；及依職權向高雄市前鎮地政
    事務所調閱坐落高雄市○鎮區○○段一八二一之七地號土地民國七十八年七月十
    二日鎮專字第九七六八號、七十九年三月三日鎮專字第三七七八號、七十九年三
    月八月鎮專字第二五０三號、八十年十月二十九日鎮專字第一八二三二號四筆抵
    押權設定登記資料。
    理      由
一、本件辛○○被告經合法通知，未於最後言詞辯論期日到場，核無民事訴訟法第三
    百八十六條各款所列情形，爰依原告聲請，由其一造辯論而為判決。
二、原告起訴主張：被告丁○○、己○○於七十七年一月間，向原告借款一千零五十
    萬元，並提供被告己○○所有如附表二之不動產設定抵押權登記以為擔保（第一
    順位），屆期被告丁○○、己○○及庚○○等未清償債務，原告乃於七十八年八
    月間聲請台灣高雄地方法院強制執行。詎被告己○○、丁○○、庚○○竟於七十
    八年七月十四日就本件附表一、二所示不動產設定本金最高限額三千五百萬元之
    抵押權予被告乙○○（就附表一之不動產設定第一順位抵押權，就附表二之抵押
    權設定第二順位），被告乙○○再將其部分之抵押權（即一千五百萬元）及抵押
    債權讓與被告甲○○，被告甲○○再轉讓予被告辛○○。事後被告丁○○父子三
    人無法清償其向原告之借款一千零五十萬元，乃就該借款所生之利息、違約金債
    權一千八百三十四萬八千元，又於七十九年一月間再提供如附表二之不動產（嗣
    該利息、違約金債權原本業經台灣高等法院高雄分院減縮為四百六十九萬五千五
    百八十三元確定），為原告設定第三順位之抵押權。嗣被告丁○○父子無法清償
    債務，附表二之不動產遭聲請鈞院查封拍賣（本院八十年執字第九三一八號），
    最後由原告以三千六百七十萬元拍定，其中第一順位抵押債權全部受償，第二順
    位之抵押債權則受配六百七十九萬九千零三十二元，原告第三順位之抵押債權完
    全無法受償。查被告乙○○、甲○○、辛○○與被告丁○○父子三人並無任何債
    之關係，其等竟基於通謀虛偽意思表示，就附表一、二之不動產設定抵押權，欲
    共同侵害原告之債權，被告等人間之行為自屬共同侵權行為。而被告乙○○將一
    千五百萬元之債權及抵押權轉讓被告甲○○後，被告甲○○再轉讓予辛○○，致
    被告辛○○於本件附表二之不動產拍賣後，受分配六百七十九萬九千零三十二元
    ，而該筆款項若經除去，則該筆款項應全數分配原告，故被告等六人間之共同侵
    權行為，致原告受有六百七十九萬九千零三十二元之損害，原告自得請求被告等
    六人連帶給付六百七十九萬九千零三十二元。縱認被告辛○○與被告丁○○等三
    人間並無共同虛偽設定抵押權，而係善意第三人，但因被告乙○○及被告甲○○
    與被丁○○等三人間並無任何之債權債務關係，則被告辛○○之債權因係受讓自
    甲○○，而甲○○則係受讓自乙○○，故被告辛○○對被告丁○○等三人自亦無
    債權存在，竟仍於鈞院八十年度執字九三一八號強制執行事件中受分配六百七十
    九萬九千零三十二元，其所分配之款項自屬不當得利，前揭分配款自應返還予被
    告己○○，又原告因係鈞院八十年度執字九三一八號強制執行事件之債權人，被
    告己○○又怠於對被告辛○○行使不當得利請求權，則原告自得代位被告己○○
    向被告辛○○行使不當得利請求權，並由原告代為受領。被告丁○○父子則以：
    「本件借款事宜均係由原告丁○○之妻陳鄭仁愛處理，當初確係有向被告乙○○
    借錢，本來打算借款三千五百萬元，所以才設定最高限額三千五百萬元之抵押權
    ，後來只借款一千二百多萬元，其中五百萬元被被告乙○○之員工張顧問拿去，
    後因被告無力還錢，經由他人介紹甲○○提供資金還了一千二百多萬元給乙○○
    才承受乙○○之抵押權及債權，但被告丁○○仍無力清償甲○○之債務，最後由
    國大代表丙○○出面將錢還給甲○○，抵押權則轉給辛○○，被告等並無與其他
    被告通謀虛偽製造假債權」等語；被告乙○○則以：「本件抵押借款乃是被告乙○○公司的一位張克勤顧問介紹丁○○來向被告借款，當時是由丁○○去辦理抵
    押權設定，不知為何設定三千五百萬元最高限額抵押權，被告原本即不打算借那
    麼多錢，後來只借了大約一千多萬元即不願再借，故要求對方還錢，最後由丁○○及他太太陳鄭仁愛親自來還錢，被告即將他項權利證明書交還，被告借出此筆
    款項並無拿利息，丁○○連本金都還不足，陳某還錢之前被告有無聲請拍賣抵押
    物以及當初錢是如何交付給陳某，被告已記不清楚了」等語；被告甲○○則以：
    「本件被告甲○○與被告乙○○素不相識，是因被告丁○○父子三人向被告乙○○借款無法清償，丁○○始透過關係找到被告甲○○提供資金而承受乙○○對丁○○父子之抵押權及債權，被告甲○○大約拿了一千五百萬元交給丁○○父子三
    人中之一人，然後由他們自行轉交給乙○○，被告甲○○承受抵押權係連債權一
    起受讓，本來為乙○○設定之抵押權是三千五百萬元，後來丁○○父子好像沒有
    向李某借那麼多錢，所以將抵押權權利價值變更為一千五百萬元再轉讓給被告甲○○，後因丁○○父子無法還錢，被告甲○○聲請拍賣抵押物，此時丙○○（及
    被告辛○○之訴訟代理人）出面用二千多萬元承接呂某之抵押權及債權，並無虛
    偽設定抵押權及製造假債權之情事。」等語；被告辛○○則以：「被告乃是信賴
    登記之善意第三人，原告若主張被告有侵權行為應負舉證責任。被告辛○○因信
    賴登記而交付代價受讓被告甲○○第二順位之抵押權（如附表一所示之不動產為
    第一順位抵押權），其付款方式係以支票一次付清」等語置辯。
三、原告主張被告丁○○、己○○於七十七年一月間，向原告借款一千零五十萬元，
    並提供被告己○○所有如附表二之不動產設定抵押權登記以為擔保（第一順位）
    ，嗣被告己○○、丁○○、庚○○又於七十八年七月十四日就本件附表一、二所
    示不動產設定本金最高限額三千五百萬元之抵押權予被告乙○○（就附表一之不
    動產設定第一順位抵押權，就附表二之抵押權設定第二順位），被告乙○○再將
    其部分之抵押權（一千五百萬元）及抵押債權讓與被告甲○○，被告甲○○再轉
    讓予被告辛○○。事後被告丁○○父子三人無法清償其向原告之借款一千零五十
    萬元，乃就該借款所生之利息、違約金債權一千八百三十四萬八千元，又於七十
    九年一月間再提供如附表二之不動產（嗣該利息、違約金債權原本業經台灣高等
    法院高雄分院減縮為四百六十九萬五千五百八十三元確定），為原告設定第三順
    位之抵押權。嗣被告丁○○父子無法清償債務，附表二之不動產遭聲請鈞院查封
    拍賣（本院八十年執字第九三一八號），最後由原告以三千六百七十萬元拍定，
    其中第一順位抵押債權全部受償，第二順位之抵押債權人辛○○則受配六百七十
    九萬九千零三十二元，原告第三順位之抵押債權完全無法受償等情，業據其提出
    土地登記謄本二份、建物登記謄本一份、協議書一份、本院八十年度執字第九三
    一八號強制執行金額計算書分配表一份、高雄高分院八十一年度重上字第三十四
    號民事判決及更正裁定各一份為證，且為被告等所不爭執，並經本院依職權向高
    雄市前鎮地政事務所調取坐落高雄市○鎮區○○段一八二一之七地號土地民國七
    十八年七月十二日鎮專字第九七六八號、七十九年三月三日鎮專字第三七七八號
    、七十九年三月八月鎮專字第二五０三號、八十年十月二十九日鎮專字第一八二
    三二號四筆抵押權設定登記資料核閱屬實。惟原告主張被告乙○○、甲○○、辛○○與被告丁○○父子三人並無任何債之關係，其等竟基於通謀虛偽意思表示，
    就附表一、二之不動產設定抵押權，欲共同侵害原告之債權（即就附表二所示不
    動產所設定之第三順位抵押債權）一節，則為被告等堅決否認，被告等並以前揭
    情詞置辯。
四、當事人主張有利於己之事實，就其事實有舉證之責任，民法第二百七十七條定有
    明文；又當事人主張表意人與相對人通謀而為虛偽意思表示者，應由其負舉證責
    任（最高法院四十八年台上字第二九號判例參照）。經查，有關被告丁○○父子
    三人本件抵押借款事宜，皆係由其等之訴訟代理人陳鄭仁愛處理，被告丁○○父
    子三人因需資金使用，乃於七十八年七月間透過被告乙○○之員工張克勤之介紹
    而認識乙○○，陳氏父子本擬向被告乙○○借款三千五百萬元，故提供如附表一
    、二所示不動產為李某設定最高限額三千五百萬元之抵押權，後李某僅借款一千
    二百餘萬予陳氏父子即不願繼續再出借，陳氏父子又無力清償，李某乃向本院聲
    請拍賣抵押物，經本院以七十九年拍字第一二七號裁定准許拍賣抵押物，丁○○
    父子又透過關係找到被告甲○○提供資金而承受乙○○對丁○○父子之抵押權及
    債權，被告甲○○大約拿了一千五百萬元交給被告丁○○父子等人，且因系爭抵
    押權擔保金額與實際債權額相距甚多，乃於七十九年三月間將系爭抵押權所擔保
    之金額變更為一千五百萬元，並將系爭抵押權及債權一併轉讓予被告甲○○承受
    ，由甲○○繼續向本院聲請拍賣系爭抵押物，經本院七十九年拍字第五八二號裁
    定准許拍賣抵押物後，繼聲請鈞院民事執行處以八十年執字第七一七號對系爭抵
    押物強制執行時，此際丙○○（即被告辛○○之訴訟代理人）出面處理此事，以
    二千多萬元承接呂某之抵押權及債權，並由辛○○之名義另行向法院聲請拍賣系
    爭抵押物，最後由原告拍定，但尚未辦理移轉登記等情，不僅據被告丁○○父子
    、乙○○、甲○○、辛○○等於本院審理時陳述稽詳，並經本院調取本院七十九
    年度拍字第一二七號、五八二號、七一七號民事執行卷宗核閱屬實。原告雖一再
    指稱被告丁○○父子與被告乙○○、甲○○、辛○○間並無實際債權債務關係，
    其等係基於通謀虛偽意思表示，就附表一、二之不動產設定抵押權，欲共同侵害
    原告之新債權（即就附表二所示不動產為原告所設定第三順位抵押權所擔保之債
    權），惟被告丁○○父子若真係製造假債權以侵害原告之債權，僅需將如附表一
    、二所示不動產設定抵押權予被告乙○○，再由被告乙○○聲請拍賣即足以達到
    詐害債權之目的，又何須在抵押物即將遭拍賣之際，多此一舉另行尋覓被告甲○○、辛○○等人承受前手之抵押權及債權？況被告丁○○父子乃於七十八年七月
    間提供如附表一、二之不動產為被告乙○○設定抵押權，而被告丁○○父子因無
    法清償其向原告之借款一千零五十萬元，遂就該借款所生之利息、違約金債權一
    千八百三十四萬八千元，同意再提供如附表二之不動產，為原告設定第三順位之
    抵押權，乃係在七十八年十二月間之事，此觀被告陳揃三人與原告所簽定之同意
    書自明，故在七十八年七月間，被告丁○○等三人根本無法預期事後會與原告達
    成上述協議，又如何能認定陳氏父子在提供附表一、二之不動產為被告設定抵押
    權時，即有詐害原告債權之意？原告雖一再指稱被告等就借貸金額之多寡、返還
    之款項、資金來源證明及清償債務方面，彼此所述皆不一致，且被告乙○○、甲○○、辛○○轉讓之債權皆非正確，但被告丁○○父子皆未提出異議，顯見被告
    等並無真正債權債務關係存在，然系爭被告間之抵押借款事宜皆發生在民國七十
    八、九年間，距起訴時約有八、九年之時間，在經過此段漫長之時間，人之記憶
    不免有所減退，對多年前所發生之事情難免有記憶不清之情況發生，自不能以其
    等前述彼此所述借貸情形有出入即推定其等無真正借貸關係。又依被告等所述，
    被告乙○○、甲○○之債權皆已獲清償，則在正常情況下，已受清償之人，對之
    前債權之憑證皆不會細心保存且對資金來源及如何交付亦不會特意強記，又何能
    以此推論被告等係通謀虛偽製造假債權？再者，有關被告丁○○出具於松山稽徵
    所伊與被告乙○○間借貸之具結證明書及說明書，其目的僅係答覆稅捐機關查稅
    之用，被告在為免被課利息所得稅及畏懼先前設定之抵押權擔保債權額太高與事
    實不符恐遭罰鍰之情況下，自難期待被告會據實陳述，是上開文書之真實性及證
    據力實值懷疑；何況被告丁○○父子與被告乙○○間有無實際借貸關係，乃係取
    決於彼此間之意思表示，又豈能以被告丁○○出具於第三人之文書作為認定其等
    借貸關係之憑證？故原告執上開說明書之記載認被告等之債權不實，似乏依據。
    況經本院調取上開執行卷核閱，發現被告乙○○、甲○○等在聲請本院強制執行
    之際，皆係提出被告丁○○父子所簽發之六紙本票為債權憑證，而被告辛○○更
    提出支票照片影本及存款傳票照片影本作為其有支付相當代價取得系爭抵押權及
    債權之證明，是本件應已有足夠之證據證明被告乙○○、甲○○、辛○○等對被
    告丁○○父子確有債權存在，今原告並無法舉出積極且確實之證據證明證明被告
    等之債權不真，徒以其等所述不一致即推定其等有通謀虛偽意思表示製造假債權
    ，揆諸前開法條及判例說明，難認原告已盡相當之舉證責任，自難認其主張為可
    採。
五、準此，原告對其所主張被告間有通謀虛偽意思表示製造假債權之事實，既未能舉
    證以實其說，自難認被告等人間構成共同侵權行為，故原告基於侵權行為之法律
    關係，請求被告等連帶賠償六百七十九萬九千零三十二元之損害（即被告辛○○
    受分配之金額），於法自屬無據，難予准許。又原告所主張被告乙○○及被告甲○○與被丁○○等三人間並無任何之債權債務關係一事，既乏積極證據足以證明
    ，自難認被告辛○○受讓自甲○○之抵押權並無實際債權存在，況被告辛○○又
    提出相當證據證明其係支付相當代價取得系爭抵押權及債權，是原告主張被告辛○○於本院八十年度執字九三一八號強制執行事件中受分配六百七十九萬九千零
    三十二元為不當得利，原告基於債權人地位自得代位被告己○○向被告辛○○行
    使不當得利請求權請求被告辛○○返還上開款項，並由原告代為受領，亦難認於
    法有據，亦應駁回。
六、原告之訴既經駁回，其假執行之聲請亦失所附麗，應併予駁回。
七、結論：原告之訴為無理由，依民事訴訟法第三百八十五條第一項前段、第七十八
    條，判決如主文。
中      華      民      國    八十九    年      二      月        十    日
                              臺灣高雄地方法院民事第五庭
~B法      官  管安露
右為正本係照原本作成。
如不服本判決，應於送達後廿日內，向本院提出上訴狀並表明上訴理由，如於本
判決宣示後送達前提起上訴者，應於判決送達後十日內補提上訴理由書（須附繕本）。
中      華      民      國    八十九    年      二      月       十    日
~B法院書記官


司法院資訊處製作；財團法人民間司法改革基金會備份。
